【裁判字號】    98,台上,6875
【裁判日期】    981119
【裁判案由】    偽證
【裁判全文】
最高法院刑事判決            九十八年度台上字第六八七五號
上  訴  人  甲○○
選任辯護人  劉秀真律師
上  訴  人  乙○○
選任辯護人  林長振律師
上列上訴人等因偽證案件，不服台灣高等法院花蓮分院中華民國
九十六年六月一日第二審判決（九十六年度上訴字第三五號，起
訴案號：台灣台東地方法院檢察署九十五年度偵字第一二一四號
），提起上訴，本院判決如下：
    主  文
上訴駁回。
    理  由
按刑事訴訟法第三百七十七條規定，上訴於第三審法院，非以判
決違背法令為理由，不得為之。是提起第三審上訴，應以原判決
違背法令為理由，係屬法定要件。如果上訴理由書狀並未依據卷
內訴訟資料，具體指摘原判決不適用何種法則或如何適用不當，
或所指摘原判決違法情事，顯與法律規定得為第三審上訴理由之
違法情形，不相適合時，均應認其上訴為違背法律上之程式，予
以駁回。本件上訴人甲○○上訴意旨略稱：(一)、原判決雖援引甲
○○於民國九十四年十一月八日參加台東縣關山鎮九十四年度原
住民政策執行成效暨部落史調查綱要說明會時之致詞錄音譯文作
為犯罪之證據，然原判決對於上開錄音譯文並未全文照錄，而僅
擷取部分紀錄，實無法瞭解其真意；甲○○當日係稱：「上次鎮
長（即王寵懿）的事情，我跟鎮長不好意思，因為我是介紹楊玉
嬌的兒子及林金生的兒子林金順，因我那時候有說要幫忙鎮長，
但是鎮長沒有交待（即年底鎮長選舉時要支持王寵懿，才給予林
金順、曾國明在鎮公所擔任臨時工），是我自己多講了一句話」
、「我沒有講什麼，只有幫忙工作而已，又不是說幫忙選舉」等
語；鎮長既沒有「交待」甲○○，足見甲○○與王寵懿並無妨害
投票之犯意聯絡。原判決以上開錄音譯文作為甲○○之犯罪證據
，顯有證據上理由矛盾之違背法令。(二)、縱認王寵懿確有交待甲
○○所找之臨時工須於年底選舉時投票支持王寵懿，然王寵懿究
竟是要甲○○去找一個年底選舉本來就會投票給王寵懿的人來擔
任臨時工，抑或是要甲○○以臨時工之工作機會利誘之（亦即不
投票支持即無法擔任臨時工），前後兩者似乎均有可能，但在法
律上對於成罪與否之評價卻截然不同；若為前者，因聽者本來就
會投票支持王寵懿，甲○○本即不必多此一舉要求該人投票支持
，王寵懿亦無須再交待甲○○去找這個本來就要投票支持王寵懿
的人，堪為常理，退而言之，縱使甲○○有所告知，但對於聽者
投票權之意向並不生何影響，此種給予一個本來就要投票支持王
寵懿的人擔任臨時工之工作，其投票支持與臨時工之工作間不生
對價關係，自不成罪，顯非與案情有重要關係之事項；若為後者
（即不投票支持即無法擔任臨時工），則為法所不許；是以王寵
懿對於甲○○之交待，究屬前者或後者，本有深究、釐清之必要
，乃原審並未查明前述疑點，自有違誤。(三)、台灣台東地方法院
九十四年度東選簡字第一號、九十五年度選簡上字第一號甲○○
妨害投票案件，其論斷之基礎係甲○○有無構成妨害投票罪，縱
認甲○○於該案經判決有罪，亦不能因此即認甲○○當然犯有偽
證罪，原審逕以甲○○因妨害投票案件經判決有罪，作為甲○○
犯偽證罪之認定憑據，亦有判決理由不備之違誤。(四)、甲○○在
台灣台東地方法院九十五年四月二十日審理九十四年度選易字第
一號王寵懿妨害投票案件時，雖以證人身分證稱：「（問：被告
〈即王寵懿〉在富樺餐廳交待你去找臨時工時，有無交待你要要
求想當臨時工的人，選舉時要支持被告？）沒有。」等語，與原
判決用以證明甲○○上開證詞確屬虛偽之證據，即其於該案偵查
中證稱：「（問：當他〈即王寵懿〉這件事，他有無交待你，你
所找的臨時工必須在年底票時會投票給他？）沒有。」等語相比
對，可知前後兩者所問之問題不同，回答當然會不同，為何甲○
○在法院審理時答稱「沒有」，在偵訊中答稱「有」，在法院審
理時當然就是說假話；甲○○上開不同之回答，是否出於甲○○
之故意陳述？還是肇因於對問題理解之不同？及上開陳述如何足
以影響王寵懿等被訴賄選案件之審理結果，原判決並未逐一說明
其所憑之依據及認定之理由，徒以甲○○上開於偵查中及法院審
理時回答之不同，即論以偽證罪，同有理由欠備之違誤。雖甲○
○在原審審理時曾自白犯罪，但原審就王寵懿若真有交待甲○○
，其交待之真意為何？甲○○之理解為何？原審均未究明，即有
調查未盡之違背法令等語。上訴人乙○○上訴意旨略稱：(一)、乙
○○在第一審及原審審理時即一再供稱其在警詢及偵查中所為之
陳述，係因承辦警員逼令其自白之恐懼，乃為與事實不一致之供
述，且乙○○在警詢及偵查中所為之陳述均未全程錄音、錄影，
除違背法定程序外，就乙○○爭執其自白非出於任意性時，檢察
官即無從證明自白係出於其自由陳述，自應認其自白無證據能力
；況且依卷內之警詢及偵查筆錄所示，本案承辦之檢、警人員顯
係出於誘導訊問而取得乙○○之自白，檢、警人員上開違背之程
度亦足以否定乙○○所為自白之證據能力。原判決以乙○○不具
證據能力之上開自白，作為本案論罪科刑之基礎，自有判決不適
用法則之違誤。(二)、乙○○與同案被告許東在警詢及偵訊筆錄
中，對王寵懿違反公職人員選舉罷免法案件所為之證述，其中受
賄情節業經原審法院另以九十五年度選上訴字第十二號判決認定
與常情不符，而駁回檢察官在第二審之上訴，足見其二人在偵查
中所為之陳述，係出於虛偽所致，益證乙○○在第一審及原審審
理時所為之證述，堪信為真實。(三)、乙○○係阿美族之原住民，
學歷低（國小肄業）、不識字，長期居住在部落鮮少與大社會互
動，有其迥異於主流社會之經濟、社會及文化背景，其社會化之
程度遠較國人為低，是以在面臨檢警偵辦投票受賄案件有被起訴
之可能時，其內心恐懼自亦遠甚於常人，其迎合檢警之心理刻意
為虛偽之證述，以冀免刑事程序勞費或貪圖便宜解決，乃屬人之
常情，此證諸事後其亦獲緩起訴處分，益見顯然，足見乙○○應
不構成偽證罪；倘乙○○受不利之判決，因上開原因在不知或無
能選任辯護人為其辯護，及不明訴訟法上具結、拒絕證言之法律
效果下，徒因個人恐懼心理貿然於偵查及法院審理時為不一致之
證述，其情亦值堪憐，況乙○○已八十高齡，目前與年邁之妻獨
立生活，揆諸其家庭、經濟、健康及老年獨立生活等情，均有不
適於執行之相當理由，亦有諭知緩刑以濟法令之窮之必要。再者
，乙○○前所犯投票受賄罪經檢察官為緩起訴處分後，嗣亦經檢
察官撤銷之，原審科刑之基礎事實已變更，請減輕其刑並諭知緩
刑等語。惟查證據之取捨、證據證明力之判斷，以及事實有無之
認定，屬事實審法院之職權，苟其取捨判斷與認定，並不違背論
理法則及經驗法則，即不容任意指為違法，而執為適法之第三審
上訴理由。本件原審認定甲○○、乙○○有原判決所載偽證犯行
，係依憑甲○○在原審自白確有偽證之行為等情；甲○○於偵查
中以證人身分結證稱：王寵懿有交待伊找電光里的原住民到鎮公
所擔任臨時工，同時也有交待所找的臨時工必須在年底時會投票
給他，伊去找林金順、曾國明擔任臨時工時，有告知他們工作機
會是王寵懿給的，年底選舉投票給王寵懿。」等語，核與證人林
金順、曾國明於偵查中證述之情節相符；乙○○在偵查中結證稱
：九十四年十一月初的某天晚上，王寵懿和王敏釗有到鍾文科家
去，並由鍾文科給伊新台幣（下同）三千元，向伊買票，這三千
元是王寵懿或王敏釗交給鍾文科，由鍾文科發給伊等語，核與鍾
文科於偵查中證述之情節相符；此外，並有甲○○、乙○○在第
一審法院審理時之證人結文，甲○○在台東縣關山鎮九十四年度
原住民政策執行成效暨部落史調查綱要說明會時之致詞錄音譯文
，甲○○因妨害投票案件經判刑確定之台灣台東地方法院九十四
年度東選簡字第一號、九十五年度選簡上字第一號刑事判決，暨
乙○○經檢察官為緩起訴處分之台灣高等法院被告前案紀錄表附
卷可稽等證據資料，予以綜合判斷，認甲○○、乙○○犯行堪以
認定。並指駁、說明甲○○、乙○○否認犯罪，均為卸飾之詞，
不足採信；甲○○之辯護人以：甲○○請求林金順、曾國明於鎮
長選舉時幫忙，並非有關於案情之重要關係事項等語，乙○○之
辯護人以：乙○○既與另案被告王敏釗、王寵懿為必要共犯，是
雖以證人身分應訊具結而為虛偽陳述，仍不得論以偽證罪等語，
亦均不足憑採等由甚詳。又以核甲○○、乙○○所為，均係犯刑
法第一百六十八條之偽證罪，甲○○於其所虛偽陳述之案件裁判
確定前自白犯行，應依刑法第一百七十二條規定減輕其刑，於法
定刑度內各量處甲○○、乙○○罪刑。已詳其所憑證據及認定
之理由，所為論斷均有卷存證據資料可資覆按。上訴意旨雖指摘
原判決違法，惟查：(一)、公職人員選舉罷免法第九十條之一第一
項之罪及刑法第一百四十五條之妨害投票罪，其立法之目的係為
維護選舉之公平性，端正不法賄選之風氣，對於以不正手段訴諸
金錢、財物或不法利益，及以生計上之利害誘惑投票人之賄選行
為應依法嚴加杜絕，以端正不法賄選風氣，達到選賢與能之目的
；行為人所為之賄選手段是否構成犯罪，應就行為人之主觀犯意
、行為時之客觀情事，本於邏輯推理為綜合判斷，衡以社會常情
及經驗法則作為論斷之基礎，以判斷該行為是否該當於賄選之要
件；至於受賄當事人之原先投票意向，是否因行為人之賄選手段
而受影響，即非所問。王寵懿確有交待甲○○所找至鎮公所擔任
臨時工之原住民必須在年底時投票支持王寵懿等情，原審已於判
決中論述甚詳。王寵懿上開以生計上之利害誘惑有投票權之人，
其主觀上顯有賄選之意圖，而上開賄選條件，衡諸社會常情及經
驗法則予以客觀判斷，自屬賄選之對價要件，至於受賄之投票權
人林金順、曾國明原先之投票意向，是否因該生計上之利害而受
影響（即有無因該賄選條件而改變渠等之支持對象），與王寵懿
是否構成犯罪無關，如此方能杜絕賄選歪風，端正選舉風氣，而
達到立法之目的。是甲○○有無以上開生計之利害條件，誘惑林
金順、曾國明為一定投票權之行使，顯係王寵懿是否構成妨害投
票罪之重要關係事項，甲○○於第一審法院審理王寵懿所涉妨害
投票等案件，就上開重要關係事項為虛偽不實之陳述，與刑法偽
證罪之構成要件相當，甲○○上訴意旨指稱上開生計上利害之事
項，非屬案件之重要關係事項，自屬無據。又甲○○於台東縣關
山鎮九十四年度原住民政策執行成效暨部落史調查綱要說明會致
詞時，並未坦承王寵懿有交待以上開生計上之利害誘惑有投票權
人等情，有上開說明會內容之錄音譯文在卷可查，原判決擷取部
分錄音譯文內容，作為認定甲○○犯罪之證據之一，雖有微疵，
但捨棄該錄音譯文，仍有甲○○在原審之自白及偵查中所供，暨
證人林金順、曾國明之證詞，足以證明甲○○確有偽證犯行，自
不能執此作為合法上訴第三審之理由。(二)、乙○○在第一審及原
審審理時即已爭執其於偵查中所證，因恐於承辦員逼令自白之恐
懼，乃為與事實不一致之供述，原判決未敘明乙○○上開所辯何
以不予採信之理由，即逕行引用乙○○於偵查中之證詞，作為認
定乙○○犯罪證據之一，雖未盡妥適，然捨棄乙○○於偵查中所
證，原審依憑證人鍾文科在偵查中所為之陳述，亦足以證明乙○
○於九十五年三月十五日第一審法院另案審理王敏釗涉犯公職人
員選舉罷免法等案件證稱：鎮長選舉時沒有人向伊買票，伊於九
十四年十一月並沒有到鍾文科住處等語，確屬虛偽，原判決就此
部分之論述雖有未當，核與原判決結果不生影響，乙○○以此指
摘原判決不當，亦非合法之上訴理由。又原判決理由欄已詳敘乙
○○雖為阿美族原住民，社經地位及文化背景迥異於主流社會，
且年紀老邁又與其妻獨立生活，然仍與刑法第五十九條酌減其刑
之規定不符等由甚詳，乙○○上訴意旨置原判決明白論斷於不顧
，猶執前詞指摘原審量刑顯有未當云云，自屬無稽。再者，乙○
○因投票受賄罪經檢察官為緩起訴處分，嗣雖經檢察官撤銷該緩
起訴處分，然揆諸原判決意旨，原判決係認乙○○已經上開教訓
，仍不思警惕，又於緩起訴期間再犯偽證罪，顯見其非受刑之執
行，不足以收教化之功效，故認本案不宜宣告緩刑，是乙○○嗣
雖經撤銷緩起訴處分，原審論罪科刑之基礎事實亦未變更。(三)、
至於其他上訴意旨，均係就原審已調查及依憑卷證資料所為採證
認事職權之合法行使，以及原判決已論列說明之事項，依憑己見
，任意指為違法，並重為事實之爭執，否認犯罪，殊與法律規定
得為第三審上訴理由之違法情形不相適合。衡以前開說明，渠等
上訴為違背法律上之程式，應予駁回。又乙○○係以上訴不合法
，從程序上予以駁回，其請求本院從輕量刑，無從審酌，併予指
明。
據上論結，應依刑事訴訟法第三百九十五條前段，判決如主文。
中    華    民    國  九十八  年   十一   月   十九   日
                      最高法院刑事第十三庭
                          審判長法官  賴  忠  星
                                法官  呂  丹  玉
                                法官  吳      燦
                                法官  施  俊  堯
                                法官  蔡  名  曜
      本件正本證明與原本無異
                                      書  記  官
中    華    民    國  九十八  年   十一   月  二十四  日
                                                     M


司法院資訊處製作；財團法人民間司法改革基金會備份。
